最　高　行　政　法　院　判　決　　　　　　　　　　九十一年度判字第四四五號
　　再 審原 告　仁勝營造有限公司
　　代　表　人　甲○○
　　再 審被 告　財政部臺灣省南區國稅局
　　代　表　人　許虞哲
右當事人間因營利事業所得稅事件，再審原告對本院中華民國八十九年五月五日八十
九年度判字第一四一一號判決提起再審之訴。本院判決如左：
　　主  文
再審之訴駁回。
再審訴訟費用由再審原告負擔。
　　事  實
緣再審原告民國八十二年度營利事業所得稅結算申報，列報營業收入新台幣（下同）
一六五、六六六、五八六元，營業成本一五八、九九八、六六七元，全年所得額二、
四○○、二六五元。再審被告初查，以其承包工程中有台二一線二六五Ｋ加○六○至
二六七Ｋ加一○○路基路面改善工程及忠義國小二期四年專科教室川堂樓梯地下室廁
所新建工程，工期已逾一年以上，按完工比例法調增工程收入一三、四四二、五一三
元及八、九一一、二一二元，營業成本一二、二七一、九四○元及八、二九一、六九
三元；又營業成本之原料耗用按合約書計算超耗五、一四九、九八一元，及製造費用
剔除二九、三七○元，核定營業收入為一八八、○二○、三一一元，營業成本為一七
四、三八二、九四九元，全年所得額為九、四三○、五○五元，應補稅額一、六七八
、四八二元。再審原告不服，就調增營業收入及原料超耗部分，申經復查結果，追認
營業成本五二五、一六七元。再審原告仍未甘服，就新營中央局配合新營第六期重劃
幹配管工程（以下稱工程編號○一）、台灣南區電信局台南文賢局配合２－８道路幹
配管工程（以下稱工程編號○二）、十八線三十Ｋ加○○○邊溝及三○Ｋ加五○○駁
坎與箱涵加長工程及鳥松鄉鄉鎮市排水工程中原料砂石、鋼板、Ｈ型鋼軌、木材、鑄
件等超耗及行政救濟加計利息部分，向財政部提起訴願。案經該部訴願決定，除關於
行政救濟加計利息部分，以業由再審被告另依復查程序辦理而不予審究外，其餘訴願
駁回。再審原告就工程編號○一及○二工程中砂石、鋼板及Ｈ型鋼軌超耗部分，向行
政院提起再訴願。亦遭決定駁回，遂提起行政訴訟，經本院八十九年度判字第一四一
一號判決（以下稱原判決）駁回其訴後，再審原告以原判決有行政訴訟法第二百七十
三條第一項第十三款（相當於修正前行政訴訟法第二十八條第十款）之再審事由，提
起本件再審之訴。茲摘兩造訴辯意旨於次：
再審原告起訴意旨略謂：一、「有關進料、領料、退料、產品、人工、製造費用平時
均未做成紀錄」與事實不符。查再審原告平素均依時登記相關資料，並列入帳冊隨時
提供稽徵機關查核，該帳冊紀錄始自原核定至復查決定，長期均存放於再審被告稽徵
機關長達九百六十日之久，並未如再審被告所言「並未做成紀錄」，請查實情，廢棄
原判決，以求公允。二、再審被告對「含灌水壓實」之查證單位並非再審原告工程之
簽約單位，再審被告諮詢錯誤單位，並偽稱「再審原告自行函詢」與實情不符，造成
裁決引述錯誤，請求重審。然查（一）依據合約書雙方訂立合約公司，委建單位甲方
為交通部臺灣南區電信管理局第一工程總隊，（現改稱：台灣南區電信分公司南高雄
營運處）。裁決所指稱委建公司為「中華電信股份有限公司台灣南區電信分公司」，
其主管業務內容不同，也非設計發包單位，且無與再審原告訂立合約。該公司對於合
約書之內容及說明無法代表甲方（簽約單位）解釋，再審被告諮詢錯誤單位，造成原
判決引述不公，再審原告無法信服，故提出再審。（二）再審原告於八十六年十二月
二十七日函請關於該工程回填碎石級配料疑問釋示，向雙方訂立合約發包公司函詢乙
事，其事實確經再審被告審核員口頭上指示，當面同意辦理，也非如判決所載「自行
函詢」，請鈞院明察，盼能當面對質，釐清真相。（三）發包機關已重新釋示該案合
約內容，並逕行函覆再審被告對於該項回填碎石級配料耗用數量可供查核參考，幫助
瞭解情況。原判決誤信再審被告之詞未要求其重新調查，並任其指控「再審原告自行
函詢」，對再審被告捏造事實，令人難以心服。三、工程合約書及工程單項分析表有
關需用鋼軌項目，並非全部均為租賃，大部分為自備之鋼軌及鋼板，非再審被告所言
「鋼軌及鋼板全部為租賃故無耗用」。澄清「Ｈ型鋼軌及鋼板僅部分租賃，其餘為購
入之營業成本」之事實，重新核課。查（一）再審被告認同Ｈ型鋼軌及鋼板係屬耗用
材料，故於前年度核認Ｈ型鋼軌耗用二一四二公斤在前，既為認定Ｈ型鋼軌為耗用材
料則其非固定資產，且該項耗材無法正常使用超過二年，不符列報固定資產要件，再
審原告自然不將購買及自備之Ｈ型鋼軌及鋼板列入資產。今再審被告未仔細審查工程
合約書，錯將部分租賃鋼板及鋼軌當成全部租賃，故核認Ｈ型鋼軌及鋼板耗用量為○
公斤。經再審原告不服提出訴願，再審被告倒果為因，竟以「租賃費用，原為再審原
告所不爭」來說明再審原告接受「租賃」費用，而不指明再審原告是因不服再審被告
將「租賃」誤為「全部租賃」，而提出訴願，故再審原告為求述明真相，請開言詞辯
論。（二）再審被告同意Ｈ型鋼軌及鋼板係屬耗用材料，竟然以再審原告沒有Ｈ型鋼
軌及鋼板之資產，而認定再審原告之鋼板及鋼軌為全部租賃，「推論」認定再審原告
未購置該項材料，此種推論殊為矛盾及無理。謹提出採購所耗用之Ｈ型鋼軌及鋼板發
票影本，以為佐證，絕非如判決所言「本年度未購置」上述材料。（三）如再審被告
認定Ｈ型鋼軌及鋼板為全部租賃，則理應核計再審原告工程之租賃費用，但再審被告
亦未核課，足見再審被告罔視再審原告權益。四、再審被告單就「工程合約書內工程
單價分析表之記載逕以核課」，並未仔細審查細目，了解真正工程實況，忽略再審原
告權益，造成再審原告損失。經訴願、再訴願、行政訴訟均無法釐清真相。再審原告
對原判決無法心服。請判決廢棄原判決及撤銷原處分及一再訴願決定，並傳喚雙方到
庭說明，以明事理等語。
再審被告答辯意旨略謂：一、查營利事業所得稅查核準則第五十八條第一項規定，係
指核實認定之要件，營造業依「稅捐稽徵機關管理營利事業會計帳簿憑證辦法」第二
條第三款規定營建業應設置(一)日記簿(二)總分類帳(三)在建工程明細帳(四)施工日報表(五)其
他必要之補助帳簿等，再審原告並未檢附「施工日報表」，該日報表，必需逐日記載
各項工作人員之人數、時數、施工進行概況、材料使用等，並經監工、工地主任、營
建經理、總經理等人員簽章，是再審原告訴謂係首揭準則核實認定其原料之適用有所
誤會，再審被告依工程合約書「查明認定」系爭原料耗用，並無不妥。二、再審被告
對「含灌水壓實」之查證單位並非再審原告工程之簽約單位，再審被告諮詢錯誤單位
，並偽稱「再審原告自行函詢」與實情不符，造成裁決引述錯誤，請求重審事項。然
查本件再審被告依相關工程合約書之委建單位於八十五年六月二十八日南區國稅法字
第八五○八八八五三號函詢「交通部台灣省南區管理局」，由改制「中華電信股份有
限公司台灣南區電信分公司」於八十五年十二月十日以南客字第八五Ｃ七九一二四二
五號函覆稱「本分公司委建新營中央局配合新營第六期重劃幹配管工程，．．．回填
碎石級配料數量二九．二五立方公尺係依廠商需運填鬆方級配料分析估算。」，再審
原告以為上開函覆有欠公允，曾至再審被告抱怨，乃要其自行函詢，藉資瞭解真相，
再審原告乃發函「中華電信股份有限公司南區分公司」，並副知再審被告；該分公司
於八十七年一月七日以南網字第八七○七六○○○一一號函轉該公司南高雄營運處辦
理函覆，該營運處於八十七年二月二十一日南高線設（八十七）字第○三六號函覆再
審被告「．．．其數量係貴我雙方合議之運填鬆方料．．．」（卷宗編號○五二－○
六七號），準此明，系爭所查詢之委建單位及依函覆內容作為復查准駁依據，核無
違誤。三、又查工程合約書乃查審再審原告原料耗用所依據，系爭Ｈ型鋼軌及鋼板材
料，工程合約書材料分析為租賃，此為再審原告佚次行政救濟理由書所不爭執；次查
Ｈ型鋼軌，再審被告原核定已依合約書核算二、一四二公斤，申耗五六、一○六公斤
，僅剔除超耗五三、九六四公斤，次查系爭材料為再審原告所承租，上開訴稱非「全
部租賃」，惟查合約書並無自購與租賃各為若干之百分比可稽；次查成本費用之核認
係依再審原告提示相關憑證，且與業務有關者，惟查本件再審原告並未提示系爭原料
之租賃支出之相關憑證供核，是未予核認其租金支出之製造費用；次查再審原告對系
爭原料若係購買新品施工者，則應列報資產，依法提列折舊，再審原告本年度並未購
置該項設置，原申報報銷使用數百分之五之損耗，依法無據；再審原告於八十二年十
二月三十一日尚購入鋼軌八、九三○公斤，應無耗損或無法使用情形，又其資產項下
亦未有是項記載，再審原告並無不合。四、本件經查系爭再審事項，遞經訴願、再訴
願、行政訴訟判決，查審甚詳，認事用法核無不妥之處，再審原告所列舉再審事項，
並無新事證提出，是本件再審之訴，核與修正前行政訴訟法第二十八條規定之要件不
符，又本件系爭再審事項，事證明確，應無蒞庭辯論之必要。綜上請駁回再審原告之
訴，以維稅政等語。
　　理  由
按「新法施行前已確定裁判之再審，其再審期間依舊法之規定；再審事由，依新法之
規定。」為行政訴訟法施行法第三條所規定；又行政訴訟當事人對本院之判決提起再
審之訴，必須具有行政訴訟法第二百七十三條第一項所列各款情形之一者，或該條第
二項之情形始得為之，而該條第一項第一款所謂適用法規顯有錯誤者，係指原判決所
適用之法規與該案應適用之現行法規相違背或與解釋判例有所牴觸者而言，至於法律
上見解之歧異，再審原告對之縱有爭執，要難謂為適用法規顯有錯誤，而據為再審之
理由；而該條第一項第十三款規定「當事人發見未經斟酌之證物或得使用該證物者。
但以如經斟酌可受較有利益之裁判者為限。」。本件原判決以：『按「製造業已依稅
捐稽徵機關管理營利事業會計帳簿憑證辦法設置帳簿，平時對進料、領料、退料、產
品、人工、製造費用等均作成紀錄，有內部憑證可稽，並編有生產日報表或生產通知
單及成本計算表，經內部製造及會計部門負責人簽章者，其製品原料耗用數量，應根
據有關帳證紀錄予以核實認定。製造業不合前項規定者，其耗用之原料如超過各該業
通常水準，超過部分，除能提出正當理由，經查明屬實者外，應不予減除。前項各該
耗用原料之通常水準，由主管稽徵機關會同實施調查，並洽詢各該業同業公會及有關
機關擬訂，報請財政部核定，其未經核定該業通常水準者，得比照機器、設備、製造
程序、原料品質等相當之該同業原料耗用情形核定之，其無同業原料耗用情形可資比
照者，按該事業上年度核定情形核定之。但上年度適用擴大書面審核者除外，若無上
年度核定情形，則按最近年度核定情形核定之。其為新興事業或新產品，無同業原料
耗用情形及該事業上年度核定情形可資比照者，由稽徵機關調查核定之。」為查核準
則第五十八條第一項、第二項及第三項所規定；營建業之營建材料耗用數量，依查核
準則第五十九條規定應比照前揭規定之原則辦理。本件原告（即再審原告，下同）八
十二年度營利事業所得稅結算申報，經被告為如首揭事實欄所載之初查核定。原告不
服，以原查核定材料超耗錯誤云云，申經被告（即再審被告，下同）復查結果，以工
程編號○一石料申報數量一五、四○○Ｍ，原核應耗八、八三三Ｍ，超耗量六、五六
七Ｍ，復查主張防護板耗用量為四九、二二九‧二塊，除購買製成品一五、八四八塊
外，餘數二九、三八一塊自行製造，另ＲＣ墊塊自行製造，均需耗用石材，經查原核
算應耗量錯誤，應為八、九四五‧六八Ｍ，追認一一二‧六八Ｍ，另防護板自行製造
二九、三八一塊，按通常水準石料應再追認六三Ｍ，ＲＣ墊塊依合約書應耗量，按通
常水準再追認三一‧五五Ｍ，合計追認二○七‧二三Ｍ，單價一六三‧七元，應追認
金額三三、九二三元。砂料申報數量五、八○○Ｍ，原核認四、五六五‧六Ｍ，超耗
量一、二三四‧四Ｍ，復查主張同石料，經按原核認與合約書核算，應耗量應為四、
五九五、三七Ｍ，應追認二九‧七七Ｍ。另防護板及ＲＣ管墊塊，依合約書核算數量
及通常水準單位耗量，砂石防護板應追認三四‧一Ｍ，ＲＣ管墊應追認一七‧○七Ｍ
，合計追認八○‧九四Ｍ，單位價格一八八‧九元，應追認金額一五、二八九元。鋼
板申報數三八、四一○公斤，Ｈ型鋼軌申報數量五六、一○六公斤，原核認應耗量為
○（原查Ｈ型鋼軌實際業已核認應耗量二、一四二公斤，僅剔除超耗五三、九六四公
斤），經查合約書，本項材料係業者承租，故無應耗量，原核予以剔除，並無違誤。
工程編號○二石料申報數量四、三○八‧四六Ｍ，原核認應耗量三、四四七‧四五Ｍ
，剔除超耗金額一四八、九四六元，原告主張防護板自行製造，尚需耗石料三五‧四
五Ｍ，依合約書查核尚無不符，應予追認六、一三三元。加計其他工程材料應追認數
額，合計營業成本追認五二五、一六七元，全年所得重核為八、九○五、三三八元。
原告仍不服，就工程編號○一及○二工程中砂石、鋼板及Ｈ型鋼軌超耗部分循序提起
行政訴訟為如前揭事實欄所載之主張。然查：一關於回填碎石級配料部分：按工程應
耗原料數量之估算，係憑藉委建公司及被委建公司雙方合約書訂明之細項分析及單價
分析應耗數量，渠等應耗數量之來源，當為雙方依據有關設計圖規範內容計算審核產
生，稽徵機關憑以估算原料應耗數量，若有驗收單，再依驗收單所載實耗量核算，允
為公平合理。查本件被告依工程合約書內，工程單價分析表，回填碎石級配料說明欄
註明「含灌水壓實」予以核認合約耗用量係由發包單位專業人員核算，應已含鬆方係
數，無須再重覆換算鬆方數量。於復查時，被告曾以八十五年十一月二十六日南區國
稅法字第八五○八八八五三號函詢，委建公司（中華電信股份有限公司台灣南區電信
分公司），經查覆「．．．上層回填碎石級配料數量二九‧二五立方公尺，係依廠商
需運填鬆方級配料分析估算」；原告亦於八十六年十二月二十七日自行函詢，經函覆
：「．．．其數量係貴我雙方合議之運填鬆方料．．．」，故被告依合約書應耗數量
予以核認，未依原告所訴每一立方公尺另計○‧二五至○‧三立方公尺之損耗，原告
主張審核原則，應依設計圖規範內容計算審核才能有較明確數量，不能全依據分析表
內廠商所列「估算」數量，作為核定基礎云云，並無可取。次查系爭應耗原料之核算
，被告原核時均逐筆依合約書載明應耗數量（○一）工程核定八、八三三立方公尺，
復查時，每筆依合約書勾稽核對，重行加計為八、九四五‧六八立方公尺，追認一一
二、六八Ｍ，金額一八、四四五元；（○二）工程，原核為四、五六五‧六三Ｍ，復
查時，每筆依合約書勾稽核對，重行加計為四、五九五‧三七Ｍ，追認二九‧七七Ｍ
，金額五、六二三元，並無不合。原告謂廠商購買「鬆方」回填料經施工灌水壓實，
為使「鬆方」回填料壓實密度達到標準，依路政機關分析設計標準，鬆方料需○‧二
五立方至○‧三立方數量損耗云云，尚嫌無據。再查合約書訂明之細項分析及單價分
析應耗數量，係專業人員依據有關設計圖計算而來，如與實作有不符，以系爭工程應
有驗收估算單佐證，原告均未提示供核；再查所謂「含灌水壓實」，應指系爭工程原
料估算應耗數量以鬆方料為準，有前述委建公司覆函可證；又本件有合約書載明承包
工程項目憑核計算其應耗數量，是不必再行適用該業通常水準，且原告有關進料、領
料、退料、產品、人工、製造費用平時均未作成紀錄，不符營利事業所得稅查核準則
第五十八條第一項核實認定之適用。從而，原告之上開主張不足採信。二、有關鋼板
及Ｈ型鋼軌部分：依合約書所載本項材料分析為租賃，又原告於八十七年四月二十二
日提出之訴願書理由一(2)亦明「合約書本項材料Ｈ型鋼及鋼板分析雖為租金費用．
．．」等情，是本項材料分析為租賃費用，為原告所自承，原告主張工程編號○一，
依據工程合約書各項工程單價分析表，依說明欄註明耗用面積數量，重新分析計算，
本項材料除特別設計擋土設施採用鋼軌樁租賃部分為一、五二九Ｍ外，重型密集擋土
設施自備鋼板材料施工者，計有三七、一○○Ｍ云云。若如原告所稱有自備鋼板施工
者，則其購買時應列報資產，依法提列折舊，惟原告本年度並未購置該項設備，故其
主張應可報銷使用數百分之五之損耗云云，不足採據。又鋼板及Ｈ型鋼係用於開挖之
初，為保護工程安全，作為擋土牆之用，除施工中可能耗損之外，可重複使用屬設備
之一種，即屬資產，自應列報在資產項下，原告主張其所購置之Ｈ型鋼及鋼板係屬耗
用材料，無法正常使用超過二年，不符列報固定資產要件，既非設備購買時已悉數列
入營業成本，並非未購置是項設備云云，惟稽徵原告提出之合約書工程細項所示，本
項工程材料為租賃費用，由此足證原告以前年度，無是項設備，本年度亦未購置，其
上開主張，亦不足採。綜上所述，本件原處分及復查決定否准認列工程編號○一及○
二工程中，回填碎石級配料、鋼板及Ｈ型鋼軌超耗部分，於法並無違誤，一再訴願決
定遞予維持，俱無不合。原告起訴意旨，仍執前詞指摘，經核為無理由，應予駁回。
又本件事證已臻明確，原告聲請行言詞辯論，核無必要，併予明。』為由，乃依修
正前行政訴訟法第二十六條後段，判決駁回再審原告在前訴訟程序之訴。核其所適用
之法規與該案應適用之現行法規並無違背，與解釋判例，亦無牴觸，並無所謂適用法
規顯有錯誤之情形；又證據之取捨與當事人所希冀者不同，致其事實之認定亦異於該
當事人之主張者，不得謂為適用法規顯有錯誤。依再審起訴意旨，係執其在前訴訟程
序所為主張，已為原判決所不採之事由再事爭執，核屬法律上見解之歧異。至再審原
告所提出之中華電信股份有限公司台灣南區電信分公司南高雄營運處八十七年一月二
十一日南高線設（八十七）字第○三六號函影本，於前訴訟程序其已提出附於本院八
十八年度訴字第○二一六○號卷，又再審原告所提出之統一發票影本記載再審原告為
買受人均係再審原告於前程序其已知悉其存在之證據，再審原告所提出之中華電信股
份有限公司台灣南區電信分公司南高雄營運處八十七年一月二十一日南高線設（八十
七）字第○三六號函影本及統一發票影本，既非前訴訟程序中已存在而再審原告不知
其存在或不能予以使用現始發見或得使用之證物，即不能再據以再審。從而再審原告
主張原判決有行政訴訟法第二百七十三條第一項第十三款之再審事由提起本件再審之
訴，揆諸首揭說明，殊難認有再審理由，應予駁回。本件事證已臻明確，本院認無行
言詞辯論之必要，併此明。
據上論結，本件再審之訴為無理由，爰依行政訴訟法施行法第二條、第三條、行政訴
訟法第二百七十八條第二項、第二百八十一條、第九十八條第三項前段，判決如主文
。
中　　華　　民　　國　　九十一　　　年　　　三　　　　月　　二十八　　　日
                    最 高 行 政 法 院  第 三 庭
                                審 判 長 法  官　　　葉　振　權
                                         法  官      林　家　惠
                                         法  官　　　吳　錦　龍
                                         法  官　　　劉　鑫　楨
                                         法  官　　　吳　明　鴻
右  正  本  證  明  與  原  本  無  異
　　　　　　　　　　　　　　　　　　　　 法院書記官　陳　盛　信
中　　華　　民　　國　　九十一　　　年　　　三　　　　月　　二十八　　　日
